臺灣嘉義地方法院刑事判決　　　　　　　 99年度訴字第832號
公　訴　人　臺灣嘉義地方法院檢察署檢察官
被　　　告　林書吟
指定辯護人　本院公設辯護人顏玲玲
上列被告因公共危險等案件，經檢察官提起公訴（九十九年度偵
字第四一一三號），本院判決如下：
    主    文
林書吟放火燒燬現供人使用之住宅，未遂，處有期徒刑壹年拾月
。緩刑肆年，並應於刑之執行前，令入相當處所，施以監護參年
。扣案之打火機壹只及木棍壹支均沒收。
    犯罪事實
一、林書吟為其他器質性精神疾患、輕度智能不足及酒精濫用等
    疾患，並已明顯出現認知功能退化與器質性損傷等情形，其
    因聽聞陳麗足向他人述說其母於沐浴時遭人偷窺，乃心生氣
    憤，於因精神障礙，致其辨識行為違法或依其辨識而行為之
    能力，顯著減低情形下，竟基於無故侵入他人住宅及放火燒
    燬現供人使用住宅之犯意，於民國九十九年四月三日下午五
    時四十分許，持其所有纏有報紙之木棍一支，並以其所有之
    打火機點燃該木棍上所纏繞之報紙後，無故侵入陳麗足及其
    家人所居住位於嘉義縣鹿草鄉松竹村竹子一五一號住宅客
    廳，將原纏繞於該木棍上已點燃之報紙甩丟在陳麗足上開住
    宅客廳地上，適陳麗足之子林春宏在客廳觀看電視節目，見
    狀即用腳將客廳地板上已點燃之報紙踩熄，並同時將林書吟
    推出客廳門外壓制於地上，始未燒燬該住宅構成之重要部分
    ，而未達使該住宅喪失效用之程度而未遂。嗣經陳麗足報警
    處理，並扣得上開木棍一支及打火機一只，始悉上情。
二、案經陳麗足訴由嘉義縣警察局水上分局報告臺灣嘉義地方法
    院檢察署檢察官偵查起訴。
    理  由
一、按被告以外之人於審判外之陳述，經當事人於審判程序同意
    作為證據，法院審酌該言詞陳述或書面陳述作成時之情況，
    認為適當者，亦得為證據。當事人、代理人或辯護人於法院
    調查證據時，知有第一百五十九條第一項不得為證據之情形
    ，而未於言詞辯論終結前聲明異議，視為有前項之同意，刑
    事訴訟法第一百五十九條之五定有明文。查本件認定事實所
    引用之陳述證據，經本院於審理時提示被告林書吟及其辯護
    人均表示無意見，迄於言詞辯論終結前亦未聲明異議，可認
    為同意作為證據，本院審酌該陳述證據之取得過程並無瑕疵
    ，與本案待證事實間復具有相當之關聯性，以之為本案證據
    尚無不當，自得採為證據。
二、上揭事實，業據被告林書吟於本院（見本院卷第一四六、一
    五七、一五八頁）供承不諱，核與證人即告訴人陳麗足於警
    詢（見警卷第四、五頁）、偵查（見偵查卷第一一頁）、證
    人即告訴人之子林春宏於警詢（見警卷第七、八頁）、偵查
    （見偵查卷第一○、一一頁）、本院（見本院卷第七九至九
    四、一四九至一五一頁）、證人即案發當時到場處理之嘉義
    縣警察局水上分局下潭派出所警員徐錦昌於本院（見本院卷
    第九五至一○二頁）、陳志祥（見本院卷第一○二至一○五
    頁）及證人即到場勘查之嘉義縣消防局第一大隊隊員蔡家倫
    於本院（見本院卷第一四七、一四八頁）證述明確，並有現
    場照片（見警卷第九至一三頁）、嘉義縣消防局火災原因調
    查鑑定書（見警卷第一四至二九頁）在卷可稽，復有木棍一
    支及打火機一只扣案可資佐證，堪認被告上開任意性自白與
    事實相符。本案事證明確，被告犯行堪以認定，應依法論科
    。
三、按刑法第一百七十三條第一項所謂放火燒燬現供人使用之住
    宅，必須房屋構成之重要部分已燒燬，如僅房屋內之傢俱、
    物件燒燬，房屋本身尚未達喪失其效用之程度，即不能依該
    條項論罪（最高法院七十九年度臺上字第二六五六號判決意
    旨參照）。查被告上開放火行為僅造成告訴人陳麗足住宅客
    廳水泥地板有燻燒痕跡等情，業據證人林春宏（見本院卷第
    八○頁）、徐錦昌（見本院卷第九六、九七、一○○頁）、
    陳志祥（見本院卷第一○四頁）於本院證述明確，復有現場
    照片在卷可憑（見警卷第一三頁），足見該住宅主要構成部
    分均未受火勢波及，顯然尚未因燃燒結果致住宅構成之重要
    部分燒燬而喪失其效用，自難謂已達「燒燬」之程度，故核
    被告所為，係犯刑法第三百零六條第一項之無故侵入他人住
    宅罪及第一百七十三條第三項、第一項之放火燒燬現供人使
    用之住宅未遂罪。被告以一行為同時觸犯上開二罪名，為想
    像競合犯，應從一重之放火燒燬現供人使用之住宅未遂罪處
    斷。又被告著手為放火燒燬現供人使用之住宅行為之實行，
    然未達到燒燬之結果，為未遂犯，爰依法減輕其刑。又被告
    經本院囑託行政院國軍退除役官兵輔導委員會嘉義榮民醫院
    （下稱嘉義榮民醫院）鑑定結果認：綜合案主（即被告）個
    人發展史、家族史、學校史、工作史、物質濫用史、疾病過
    去史、精神疾病史、犯罪史、門診鑑定所施測之生理心理功
    能檢查及精神狀態檢查所得之資料判斷，案主之精神科診斷
    為(一)其他器質性精神疾患（二九四‧九），(二)輕度智能不足
    ，(三)酒精濫用，合併(四)肝硬化（酒精及Ｂ型肝炎相關），(五)
    肝、胰腫瘤等內科疾患。就本次鑑定心理衡鑑結論：總智商
    五十四分，落入輕度智能障礙範圍，因案主過去曾有腦傷病
    史及長期酗酒，情緒低落、注意力不集中，目前案主已明顯
    出現認知功能退化與器質性損傷之情形。再則家庭支持度不
    佳，且家中成員亦多有飲酒之習慣，無力約束案主行為，且
    案家表示經濟狀況不佳，案主無健保身分，無法積極處理其
    生理疾患、抑或是精神疾患，及相關的酗酒、酒駕、涉及違
    法事件。就本次涉案行為時的精神狀態：案主態度否認、防
    衛，理解力不佳，注意力不集中，雖以簡短的問句詢問並澄
    清，安撫情緒後，僅可部分理解、簡短回答，但仍無法描述
    細節及矛盾，就當日送醫後之病歷紀錄：案主意識清楚、態
    度防衛、情緒激躁、行為衝動、漫罵，否認幻聽但有關係及
    被害妄想。判斷案主涉案行為當時未符合「刑法第十九條第
    一項因精神障礙或其他心智缺陷，致不能辨識其行為違法或
    欠缺依其辨識而行為之能力之程度」，但已達到「刑法第十
    九條第二項所定之狀態，即案主在行為當時因精神障礙，致
    其辨識行為違法或依其辨識而行為之能力，有顯著減低之程
    度」。就案主腦傷及長期酗酒等病史並已造成案主認知功能
    退化，情緒低落、衝動控制不佳，社交、職業功能下降，且
    未規則及積極治療，病情已呈慢性化並合併多次急性發作甚
    至出現自傷或傷人的行為，就此時序及病況而言應非其故意
    或過失自招所致等情，有該院鑑定書附卷可稽（見本院卷第
    一三五至一四一頁），足認被告於為本案行為時因精神障礙
    ，致其辨識行為違法或依其辨識而行為之能力，顯著減低，
    爰就被告所犯上開之罪依刑法第十九條第二項之規定減輕其
    刑，並依法遞減之。被告辯護人辯護意旨雖稱：被告於國中
    時期遭逢重大車禍致其腦部受損無法唸書而去學習美髮，婚
    後又遭受丈夫家暴，現與先生分居，因無法獨立生活而回家
    與父母親同住迄今，其命運乖舛，成長背景實令人同情，且
    本案係發生於假日傍晚全家齊聚準備用餐之際，被告係將點
    燃之報紙朝客廳內不會擴燃或延燒之水泥地上甩而非朝客廳
    內有易燃物之方向扔，顯見被告僅係在發洩情緒，與真正蓄
    意縱火案件實有差距，本案情節尚屬輕微，且已獲被害人林
    春宏原諒，依其情狀可堪憫恕，請依刑法第五十九條酌減其
    刑等語。惟按刑法第五十七條所列各款，為量刑時應行注意
    之事項，並非同法第五十九條酌減其刑之根據，刑法第五十
    九條之酌量減輕其刑，必須犯罪另有特殊之原因與環境等等
    ，在客觀上足以引起一般同情，認為即予宣告法定低度刑期
    尤嫌過重者，始有其適用（最高法院四十五年臺上字第一一
    六五號判例參照），則單純犯罪情節輕微、犯人之品行、素
    行、犯罪後態度等情狀，僅可為法定刑內從輕科刑之標準，
    非可執為酌減其刑之理由。查被告放火燒燬現供人使用之住
    宅犯行乙節，就犯罪當時並無特殊之原因與環境，在客觀上
    足以引起一般同情，而顯然可憫，至於被告之人生際遇乖舛
    ，犯罪情節輕微，已獲被害人之原諒等情狀，僅可為法定刑
    內審酌量刑之標準，並非客觀上顯可憫恕，自不能據為酌量
    減輕其刑之理由，本院認為被告並無刑法第五十九條所規定
    之情狀，不予酌減，併此敘明。爰依被告於本院之供述及卷
    內事證等，審酌：被告係國中畢業之智識程度，已婚、現與
    先生分居中，目前無工作，無故侵入他人住宅，妨害告訴人
    居家安寧，惟被告放火行為後火勢旋遭控制，實際造成損害
    尚非嚴重，本案犯行係因被告精神障礙，致其辨識行為違法
    或依其辨識而行為之能力，有顯著減低之情形下所為，犯罪
    後於本院已坦承全部犯行等一切情狀，量處如主文所示之刑
    ，以資懲儆。再查被告前未曾受有期徒刑以上刑之宣告，有
    臺灣高等法院被告前案紀錄表在卷可參，又係因上述精神障
    礙情形致觸犯本案犯行，證人即告訴人之子林春宏復於本院
    表示宥恕被告，綜合上情，本院認被告經此起訴審判，當知
    所警惕，信無再犯之虞，所宣告之刑以暫不執行為適當，併
    諭知緩刑四年，以勵自新。
四、本院參酌被告本案行為情狀及被告之父林瑞芳於本院所述：
    被告平常只要受到刺激就會發脾氣罵人，且常常喝酒，伊無
    法阻止被告喝酒，被告喝酒後容易情緒不穩定，目前亦未按
    時服藥，最近精神狀況時好時壞等語（見本院卷第三八、一
    五九、一六○頁），且上開嘉義榮民醫院鑑定書亦載：就目
    前案主僅由家屬以中藥草之偏方治療肝疾，仍無力約束案主
    飲酒行為，再則案主無健保身分，亦無接受規則精神治療，
    故其再犯或有危害公共安全之可能性高，而有施以監護之必
    要，建議宜於精神科病房接受進一步的精神治療，為期至少
    一年。此外因其生理問題（肝、胰腫瘤、肝硬化）建議有刑
    前執行之必要，並積極尋找資源，以符合健保身分，並以有
    內、外科及精神科之綜合醫院的精神科病房為其相當處所為
    宜等情，故為被告之利益及避免對社會治安再次造成影響，
    實有於刑之執行前施以監護治療之必要，爰依刑法第八十七
    條第二項但書、第三項之規定，併諭知其於刑之執行前，令
    入相當處所，施以監護三年，以收個人治療及社會防衛之效
    。又扣案之木棍一支及打火機一只，均係被告所有供犯本案
    犯罪所用之物，業據被告於本院供承在卷（見本院卷第一五
    五頁），均併依刑法第三十八條第一項第二款之規定宣告沒
    收；被告原纏繞於上開木棍上之報紙，雖係被告所有供犯本
    案犯罪所用之物，亦據被告於本院供承在卷（見本院卷第一
    五八頁），惟經被告點火燃燒，亦無證據證明現仍存在，爰
    不為沒收之諭知，附此敘明。至被告所受之監護保安處分及
    沒收宣告，依刑法第七十四條第五項規定，緩刑之效力不及
    於從刑與保安處分之宣告，自不影響，併予敘明。
據上論斷，應依刑事訴訟法第二百九十九條第一項前段，刑法第
一百七十三條第三項、第一項、第三百零六條第一項、第五十五
條、第二十五條第二項、第十九條第二項、第七十四條第一項第
一款、第八十七條第二項但書、第三項、第三十八條第一項第二
款，判決如主文。
本案經檢察官陳志川到庭執行職務。
中    華    民    國   100    年    1     月    26    日
                  刑事第三庭    審判長法  官  陳仁智
                                      法  官  葉淑儀
                                      法  官  鄭雅文
如不服本判決應於判決送達後十日內向本院提出上訴書狀，並應
敘述具體理由；其未敘述上訴理由者，應於上訴期間屆滿後二十
日內向本院補提理由書（均須按他造當事人之人數附繕本）「切
勿逕送上級法院」。告訴人或被害人如對於本判決不服者，應具
備理由請求檢察官上訴，其上訴期間之計算係以檢察官收受判決
正本之日期為準。
中    華    民    國   100    年    1     月    26    日
                                      書記官  潘宜伶
附錄論罪科刑法條：
刑法第一百七十三條
放火燒燬現供人使用之住宅或現有人所在之建築物、礦坑、火車
、電車或其他供水、陸、空公眾運輸之舟、車、航空機者，處無
期徒刑或七年以上有期徒刑。
失火燒燬前項之物者，處一年以下有期徒刑、拘役或五百元以下
罰金。
第一項之未遂犯罰之。
預備犯第一項之罪者，處一年以下有期徒刑、拘役或三百元以下
罰金。
刑法第三百零六條
無故侵入他人住宅、建築物或附連圍繞之土地或船艦者，處一年
以下有期徒刑、拘役或三百元以下罰金。
無故隱匿其內，或受退去之要求而仍留滯者，亦同。